【裁判字號】    97,交聲,1609
【裁判日期】    971028
【裁判案由】    違反道路交通管理處罰條例聲明異議
【裁判全文】
臺灣桃園地方法院交通事件裁定        97年度交聲字第1609號
原處分機關  交通部公路總局臺中區監理所彰化監理站
異  議  人  甲○○
即受處分人
上列異議人因違反道路交通管理處罰條例案件，不服原處分機關
交通部公路總局臺中區監理所彰化監理站中華民國97年7 月29日
彰監四字第裁64-BW0000000號裁決，向本院聲明異議，本院裁定
如下：
    主      文
原處分撤銷。
甲○○不罰。
    理      由
一、原處分意旨略以：異議人即受處分人甲○○所有之車牌號碼
    3610-DH號自小客車，於97年6月10日下午4 時17分許，行經
    高楠公路1200號北上300 公尺處，為高雄市政府警察局交通
    警察隊依道路交通管理處罰條例第40條之規定，逕行舉發「
    汽車駕駛人行車速度，超過規定之最高時速未滿20公里」並
    填掣高市警交相字第BW0000000 號舉發違規通知單，原處分
    機關於97年7 月29日彰監四字第裁64-BW0000000號違反道路
    交通管理事件裁決書，以相同事由，裁處異議人罰鍰新臺幣
    （下同）1,600 元，並記違規點數1 點等語。
二、異議意旨略以：異議人因債務關係，於96年7 月17日遭魏煥
    楠將異議人所有之上揭車輛開走至今，可見異議人之車輛於
    上開時間所為之違規行為，非由異議人駕駛，原處分機關認
    異議人有前開違反道路交通管理處罰條例之行為，而裁罰異
    議人罰鍰1,600元及記違規點數1點，顯屬錯誤，為此聲請撤
    銷原處分云云。
三、按受處分人，不服第8 條主管機關所為之處罰，得於接到裁
    決書之翌日起20日內，向管轄地方法院聲明異議，道路交通
    管理處罰條例第87條第1 項定有明文，交通法庭認為聲明異
    議有理由時，應以裁定將原處分經聲明異議之部分撤銷，道
    路交通案件處理辦法第20條定有明文；再本條例之處罰，受
    舉發違反道路交通管理事件之受處罰人，認為受舉發之違規
    行為應歸責他人者，應於舉發違反道路交通管理事件通知單
    應到案日期前，檢附相關證據及應歸責人相關證明文件，向
    處罰機關告知應歸責人，處罰機關應即另行通知應歸責人到
    案依法處理，逾期未依規定辦理者，仍依本條例各該違反條
    款規定處罰，道路交通管理處罰條例第85條第1 項亦規定甚
    詳。又按汽車駕駛人，行車速度，超過規定之最高時速，或
    低於規定之最低時速，除有第43條第1 項第2 款情形外，處
    1,200元以上2,400元以下罰鍰，並記違規點數1 點，道路交
    通管理處罰條例第40條、第63條第1項第1款分別定有明文。
    上開規定乃限於實際有違規行為之汽車所有人始有其適用，
    更須以有應歸責於車輛所有人之事由為前提，如違規之駕駛
    人並非車輛所有人，而車輛所有人復確有無法知悉實際駕駛
    人之正當理由時，既欠缺其能告知違規駕駛人身分之期待可
    能性，即無應歸責於車輛所有人之事由，自無強行適用上開
    規定處罰車輛所有人之餘地，此為法理之當然解釋。
四、按法院受理有關交通事件及聲明異議案件之處理，準用刑事
    訴訟法之規定，道路交通管理處罰條例第89條前段、道路交
    通案件處理辦法第4 條第1 項分別定有明文。道路交通管理
    處罰條例事件之本質雖為行政罰，惟在其性質及法院處理程
    序與刑事訴訟程序法規範之目的不相牴觸之範圍內，自應依
    照刑事訴訟法之相關規定以為準據。而道路交通管理處罰條
    例事件，係由公路主管機關或警察機關就違反該條例之行為
    予以稽查、查證後依法舉發，再由裁決機關依法予以處罰，
    與刑事訴訟係由檢察官代表國家對犯罪行為予以偵查、追訴
    ，由法院予以判決處罰，其規範目的均係為維護法律及社會
    秩序，基於公益立場，行使國家公權力對違反法秩序之行為
    予以處罰，就此而言，刑事訴訟法第154條第2項「犯罪事實
    應依證據認定之，無證據不得認定犯罪事實。」第161條第1
    項「檢察官就被告犯罪事實，應負舉證責任。」等規定之內
    涵，自應在準用之列。質言之，在違反道路交通管理處罰條
    例事件，行為人之違規事實應依證據認定之，而舉發機關自
    應就所舉發之違規事實負舉證責任。
五、經查，異議人所有之車牌號碼3610-DH號自小客車，於97年6
    月10日下午4時17分行駛於高楠公路1200號北上300公尺處，
    因行車速度，超過規定之最高時速未滿20公里之違規行為，
    為高雄市政府警察局交通警察隊逕行舉發，為異議人所不爭
    執，並有舉發違反道路交通管理事件通知單1 紙在卷可按。
    次查，本件異議人之本案車輛亦同因於97年3月26日、同年4
    月8日、同年4月18日於國道高速公路違規超速行駛而為警舉
    發，異議人並因此遭原處分機關裁罰，異議人因此對於該三
    裁決處分聲明異議，而繫屬於本院97年度交聲字第1102號、
    第1107號、第1108號三案件。經本院於該三案調查中傳喚異
    議人所指稱自96年7 月17日即將本案車輛拖走之魏煥南，據
    其證稱：異議人所有之車牌號碼3610-DH 號自小客車，係因
    異議人夫婿高炫明積欠我債務，故於96年7 月17日被伊等開
    走，就沒有再還異議人，就該三案之97年3 月26日、97年 4
    月8 日、97年4 月18日違規當時，伊確有將車子借給吳家宏
    駕駛，不是異議人在使用，伊也沒有通知異議人車子由吳家
    宏駕駛之事等語明確（見本院97年度交聲字第1102號、第11
    07號、第1108號卷第37頁至第39頁），並有證人魏煥楠庭呈
    借據資料影本1 紙附於該卷可資佐證。由是可知本案車輛自
    96年7 月17日遭魏煥南夥眾遷移他處迄今，均屬完全脫離異
    議人掌控占有之狀態，其間異議人甚有將該車輛交由案外人
    吳家宏駕駛之情形。而依原處分機關所指，僅能證明上揭時
    間、地點，異議人所有之上開違規車輛確有行車速度超過規
    定之最高時速未滿20公里之違規行為，而違規行為當時該車
    輛非由異議人使用掌控，已如前述，故異議人主張其非違規
    駕駛人，應堪採信。另證人魏煥楠於該次庭期具結證稱：伊
    並未通知異議人曾將車子借給吳家宏使用乙情等語綦詳，亦
    如前述，可見魏煥楠將車遷離之後，並未將實際使用車輛之
    人通知異議人，是異議人當無從知悉實際可歸責駕駛人為誰
    ，且於法定期限內檢附相關證據及應歸責人相關證明文件，
    向處罰機關告知應歸責人，是應認異議人確有無法知悉實際
    駕駛人之正當理由。準此，既難認受處分人就前開違規行為
    有何可歸責之處，又有正當理由無法陳報實際駕駛人，原處
    分機關自不能強令受處分人負有向監理機關告知實際違規駕
    駛人之義務，亦不應將此稽查採證上之欠缺或困難，轉嫁加
    諸於無違規行為之受處分人，是以異議人所辯，堪認屬實。
六、綜上所述，異議人雖係違規車輛之所有人，惟非違規事件之
    實際駕駛人，業如前述，並有無法知悉實際駕駛人之正當理
    由，原處分機關逕以車輛所有人為歸責對象逕以裁罰，自有
    未洽。本件異議人之異議為有理由，應由本院將原處分撤銷
    ，改諭知異議人不罰。至於本件違反道路交通管理處罰條例
    之交通違規行為之實際駕駛人為誰及應為如何之處罰等節，
    非本院審查權限，應由原處分機關本於其權責，依行政程序
    法等相關規定依職權詳為調查究明後，另為妥適之處理，併
    此敘明。
七、據上論斷，應依道路交通案件處理辦法第20條前段，裁定如
    主文。
中    華    民    國    97    年    10    月    28    日
                      交通法庭  法  官  羅國鴻
以上正本證明與原本無異。
如不服本裁定，應於裁定送達後5 日內向本院提出抗告狀。
                                書記官  戴育萍
中    華    民    國    97    年    11    月    5     日


司法院資訊處製作；財團法人民間司法改革基金會備份。
